【裁判字號】    89,台上,3923
【裁判日期】    890706
【裁判案由】    違反森林法
【裁判全文】
最高法院刑事判決                              八十九年度台上字第三九二三號
    上  訴  人  甲○○
                乙○○
    共      同
    選任辯護人  張
右上訴人等因違反森林法案件，不服台灣高等法院花蓮分院中華民國八十六年十一月
二十六日第二審判決（八十六年度上訴字第三七八號，起訴案號：台灣花蓮地方法院
檢察署八十五年度偵字第一六二一、一六六五號），提起上訴，本院判決如左：
    主  文
原判決撤銷，發回台灣高等法院花蓮分院。
    理  由
本件原判決認定上訴人甲○○為明德寶石礦場之負責人，上訴人乙○○為礦場現場負
責人，二人基於共同之犯意聯絡，於民國八十五年三月間，僱請不知情之楊振生、陳
昌富以及林慶城等人，擅自在前台灣省政府農林廳林務局花蓮林區管理處（下稱花蓮
林管處）所屬位於花蓮縣富里鄉東里村阿眉溪上游之森林內，擅自開闢如原判決附圖
一所示一千八百五十八公尺之工作物道路，供作運送所採得礦石之用等情。因認第一
審論處上訴人等共同於他人森林內，擅自設置工作物罪刑（乙○○緩刑五年），為無
不合，予以維持，駁回上訴人等之第二審上訴。固非無見。惟查：(一)原判決係引用上
訴人等所僱用之工人楊振生、陳昌富及林慶城警訊之供證，資為認定本件犯行論據之
一。然據楊振生供稱其係八十五年四月十九日開始開路，至同年月二十九日被警查獲
；另陳昌富、林慶誠均稱其係（八十五年）四月一日開工各等語（見七一四號警卷內
八十五年四月二十九日筆錄）。證諸楊振生於偵查中猶稱其係四月十七日起，受僱開
怪手修路；甲○○繼稱之前是游啟斌於八十五年二月二日開始修路，其於花蓮林管處
訪談時陳稱，其係於八十五年元月底開始，就原有道路整修，而證人李蘭宗於偵查中
亦證稱上訴人等係於八十五年過年前動工開路，將原有道路再拓寬等語（見一六二一
號偵卷第三十頁背面、第三十四頁背面、第一三一頁背面），似徵上訴人等應早於八
十五年三月間之前，已僱工施作。原判決事實認上訴人等係於八十五年三月間，始僱
請不知情之楊振生、陳昌富及林慶城，擅自在上開森林內開闢道路，此部分事實之認
定即與卷證不符，而有證據上理由矛盾之違法。(二)原判決理由以證人即花蓮林管處玉
里工作站技術員蘇文記於原審所證八十四年六月三十日由甲○○領路，坐登山車至礦
場勘查鐵門為止，沿途道路土石崩塌，也有樹木橫倒在路上之語，認係上訴人等開闢
為四公尺道路後之事，所為證言不足為上訴人等有利之認定云云。然原審既認上訴人
等係於八十五年三月間僱工開闢道路，則該蘇文記所稱八十四年六月三十日之事，應
係在上訴人等僱工闢路之前之事，判決內謂係上訴人等闢路之後之事，其事實認定
與理由之論述不無矛盾。(三)證人蘇文記證稱八十四年九月二十七日因租期屆滿，伊曾
到現場勘查，與原來地形地貌差不多，（八十五年）四月中旬因巡山員查報，去現場
看與九月間所見情形差不多。甲○○曾於八十五年初告訴伊道路已被風倒木擋住，伊
說祇能撥開，不能砍，四月去現場看，那些樹木應是風倒木，不是砍的等語（見一審
卷第二十三頁背面、二十四頁）；而花蓮林管處玉里工作站曾於八十四年九月十六日
函覆所轄秀姑巒事業區六十七林班地礦業用地承租人吳乾南，請於八十四年九月二十
七日上午整備登山車輛，俾會合該站人員導往現場勘查等情，有該函影本在卷足憑（
見同上偵卷第七十九頁），似與證人陳申正、葉永富所指上訴人等係於八十五年三月
間，僱工將原來之小路開闢為四公尺寬可供車輛通行之道路等語不符，而為有利於上
訴人等之證據，原審採信陳、葉二證人之證述為上訴人不利之認定。但就上開有利於
上訴人等之證據何以不取，則未見敘明其理由，自屬判決理由不備。(四)依卷附花蓮林
管處玉里工作站所具森林被害告訴書、被害場所調查表及被害立木調查表所載，該秀
姑巒事業區六十七林班地因本件未經核准擅自開闢林道，同時有林木什木五十五株立
木材積二十點四立方公尺受損（見同上偵卷第五十四至六十二頁）。原判決認定之事
實如果無訛，上訴人等所為是否同時成立刑法毀損罪責，且與違反森林法犯行部分有
牽連犯之裁判上一罪關係﹖自有審究必要。原判決對此置而未論，併嫌欠洽。以上或
係上訴意旨所指摘，或為本院得依職權調查之事項，應認原判決有撤銷發回更審之原
因。原判決不另諭知無罪部分，基於審判不可分之原則，併予發回。森林法第五十一
條第一項已於八十七年五月二十七日經修正公布為「於他人森林或林地內擅自墾殖或
占用者處……」，取消原先關於「擅自設置工作物」之處罰規定，更審時應注意及之
，併此敘明。
據上論結，應依刑事訴訟法第三百九十七條、第四百零一條，判決如主文。
中      華      民      國    八十九    年      七      月      六      日
                              最高法院刑事第六庭
                                  審判長法官  紀  俊  乾
                                        法官  黃  正  興
                                        法官  陳  東  誥
                                        法官  張  春  福
                                        法官  韓  金  秀
      右正本證明與原本無異
                                              書  記  官
中      華      民      國    八十九    年      七      月     十二     日


司法院資訊處製作；財團法人民間司法改革基金會備份。
